臺灣高雄地方法院刑事判決　　　　　　 100年度選訴字第10號
公　訴　人　臺灣高雄地方法院檢察署檢察官
被　　　告　鄭福安
選任辯護人　王進勝律師
　　　　　　黃淑芬律師
　　　　　　梁宗憲律師
上列被告因違反公職人員選舉罷免法案件，經檢察官提起公訴（
99年度選偵字第92號、第322號），本院判決如下：
    主  文
鄭福安共同犯公職人員選舉罷免法第九十九條第一項之交付賄賂
罪，處有期徒刑參年陸月，褫奪公權肆年。
    事  實
一、鄭福安係高雄市岡山區仁壽里第一屆里長選候選人，為求自
    己與該市第三選區議員候選人許福森（時任高雄縣議會議長
    ）及盧謝珊珊能順利當選，竟基於對有投票權人交付賄賂並
    約其為一定投票權行使之單一犯意，於該次選舉投票日（即
    99年11月27日）前，接續於：
  (一)99年10月10日前後某日下午5 時許，親自前往吳余珠美位於
    高雄市○○區○○里○○街75號住處，以每票新臺幣（下同
    ）500 元之代價，交付1000 元及宣傳單1紙（鄭福安本人）
    予吳余珠美收受（吳余珠美所涉犯行，業經緩起訴處分確定
    ），並告知支持其本人及許福森等語，用以影響該次選舉具
    有投票權之吳余珠美及其夫吳興吉投票意向，使渠等於投票
    日時，將選票投予鄭福安及許福森，而約定投票權為一定之
    行使。
  (二)99年10月10日前後某日下午5 時許（同(一)之時間），在吳余
    珠美前開住處將賄款交予吳余珠美後，又轉往隔壁巡訪選民
    徐幸惠未果，旋折返吳余珠美前開住處，委託吳余珠美代為
    轉送1000元及宣傳單（許福森本人）予徐幸惠及其女孫曉平
    獲應允，鄭福森即將1000元及宣傳單託付予同具投票行賄犯
    意聯絡之吳余珠美。嗣吳余珠美於同日下午6 時許，前往住
    處隔壁即高雄市○○區○○里○○街73號徐幸惠住處，將上
    開1000元現金及宣傳單交付予徐幸惠收受（徐幸惠所涉犯行
    ，業經緩起訴處分確定），並表明係鄭福森要求轉交及告知
    支持鄭福安及許福森等語，用以影響該次選舉具有投票權之
    徐幸惠及其女孫曉平投票意向，使渠等於投票日時，將選票
    投予鄭福安及許福森，而約定投票權為一定之行使。
  (三)99年10月間某日晚間6 時許，親自前往潘淑芳位於高雄市岡
    山區○○○○街10號住處之騎樓，交付500予潘淑芳收受（
    潘淑芳所涉犯行，業經緩起訴處分確定），並告知支持其本
    人等語，用以影響該次選舉具有投票權之潘淑芳投票意向，
    使其於投票日時，將選票投予鄭福安，而約定投票權為一定
    之行使。
  (四)99年10月下旬某日中午，親自前往王呂牡丹位於高雄市○○
    區○○里○○○○街12號居所，以每票500元之代價，交付1
    000元及宣傳單1紙（鄭福安本人）予王呂牡丹收受（王呂牡
    丹所涉犯行，業經緩起訴處分確定），並告知支持其本人及
    「珊珊」等語，用以影響該次選舉具有投票權之王呂牡丹及
    其子王武崇、媳婦黃蓮艷投票意向，使其等於投票日時，將
    選票投予鄭福安及盧謝珊珊，而約定投票權為一定之行使。
    嗣經臺灣高雄地方法院檢察署檢察官據報於99年11月13日指
    揮員警傳喚吳余珠美、徐幸惠、潘淑芳、王呂牡丹等人到案
    說明，始悉上情。
二、案經臺灣高雄地方法院檢察署檢察官指揮法務部調查局高雄
    市調查處、高雄市政府警察局岡山分局暨林園分局偵查起訴
    。
    理  由
壹、證據能力方面
一、證人吳余珠美、王呂牡丹於警詢之證述，均具證據能力；證
    人潘淑芳、孫曉平於警詢之證述，均不具證據能力：
  (一)按被告以外之人，於審判外之言詞或書面陳述，除法律有規
    定者外，不得作為證據；又被告以外之人（包括證人、鑑定
    人、告訴人、被害人及共同被告等）於檢察事務官、司法警
    察官或司法警察調查中所為之陳述，與審判中不符時，其先
    前之陳述具有較可信之特別情況，且為證明犯罪事實存否所
    必要者，得為證據，刑事訴訟法第159 條第1 項、第159 條
    之2 分別定有明文。是被告以外之人於司法警察（官）調查
    中所為之陳述，依刑事訴訟法第159 條第1 項規定，係屬傳
    聞證據，原則上無證據能力，惟如該陳述與審判中不符時，
    其先前之陳述具有較可信之特別情況，且為證明犯罪事實存
    否所必要者，依同法第159 條之2 規定（即刑事訴訟法第15
    9 條第1 項所指之「除法律有規定者外」），始例外認為有
    證據能力。又「證明犯罪事實之存否所必要」，即使用證據
    之必要性，係指因無法再從同陳述者取得證言，而有利用原
    陳述之必要性，只要認為該陳述是屬於與犯罪事實存否相關
    之事實，並為證明該事實在實質上之必要性即可。而「具有
    可信之特別情況」，係指依陳述時之外部客觀情況而言，足
    以令人相信該陳述是虛偽之危險性不高，必須綜合該陳述是
    否未受到外力影響；陳述人之觀察、記憶、表達是否正確及
    有無偽證之各項因素，而為判斷。
  (二)證人吳余珠美、王呂牡丹於警詢中就被告如何交付賄款、如
    何請求支持所為之陳述（參警卷第37頁至第40頁、第9 頁至
    第11頁），均係審判外之陳述，依刑事訴訟法第159條之第1
    項之規定，原則上均無證據能力。惟證人吳余珠美於本院審
    理中就上開過程，初證稱並沒有收受任何賄款，經追問後復
    改稱時間太久記不清楚，繼之又稱有收到賄款，但不知係何
    人所交付（參本院卷第94頁至第102 ）；證人王呂牡丹於本
    院審理中雖坦承有收受1500元賄款，但改稱不知係何人所交
    付等語（參本院卷第130 頁至第136 頁）。均與司法警察調
    查中所為之陳述不相符合。本院衡之依卷內資料所示，渠等
    並非本案之檢舉人（參聲搜卷檢舉人資料表），在本案發動
    搜索之初，被動遭受警方調查情況下，二人應無惡意誣指被
    告之動機。又里長、議員屬地方性選舉，各候選人於地方人
    脈綿密，證人吳余珠美、王呂牡丹會遭警詢問，不僅渠等不
    知，連候選人亦不知情，在此情形下，各項人際壓力自無可
    能透過人際網絡影響證人吳余珠美、王呂牡丹。此項人際網
    絡壓力，可由渠等於本院審理中，雖一方面均稱不復記憶何
    人交付賄款，以避當庭指證被告。另一方面卻又稱於警詢中
    都有如實說等語（參本院卷第102 頁、第134 頁），而實質
    上指證被告之情而明。是由證人吳余珠美、王牡丹於本案查
    獲之初，均係被動受調查，無誣指被告動機，且被告人際脈
    絡斯時未能影響證人吳余珠美、王呂牡丹，二人較能如實陳
    述，堪認渠等於警詢中就被告本件犯行之陳述具有較可信之
    特別情況，且為證明本件犯行存否所必要，依刑事訴訟法第
    159 條之2 之規定，自均有證據能力。
  (三)證人潘淑芳、孫曉平於警詢中就被告如何交付賄款、如何請
    求支持所為之陳述，均係審判外之陳述，且均與其等於本院
    審理中所證相符，依照前開規定，其等於警詢中所述，自均
    無證據能力。
二、證人吳余珠美、徐幸惠、潘淑芳、孫曉平及王呂牡丹於偵訊
    之陳述，均具證據能力：證人吳余珠美、徐幸惠、潘淑芳、
    孫曉平及王呂牡丹於偵查中所為之證述，均經具結以擔保其
    陳述之真實性，且依卷內資料所示，其等陳述並無顯不可信
    之情況，復於審判中均到庭接受交互詰問，被告之對質詰問
    權已受有保障，依刑事訴訟法第159條之1第2 項規定，上開
    證人於偵查中向檢察官所為之陳述，自均得作為證據。
三、末按被告以外之人於審判外之言詞或書面陳述，除法律有規
    定外，不得作為證據，刑事訴訟法第159條第1 項定有明文。
    次按被告以外之人於審判外之陳述，雖不符刑事訴訟法第15
    9條之1至第159條之4之規定，而經當事人於審判程序同意作
    為證據，法院審酌該言詞陳述或書面陳述作成時之情況，認
    為適當者，亦得為證據。當事人、代理人或辯護人於法院調
    查證據時，知有第159條第1項不得為證據之情形，而未於言
    詞辯論終結前聲明異議者，視為有前項之同意，此觀刑事訴
    訟法第159條之5規定甚明。查本判決所引用據以認定事實之
    其他各項證據，除符合刑事訴訟法第159條之1至4 所列之傳
    聞例外規定，本得作為證據外，餘均經檢察官、被告及其辯
    護人均不爭執各該證據之證據能力（參本院卷第42頁），且
    迄本院言詞辯論終結前亦均未就該等證據之證據能力聲明異
    議，本院審酌各該證據資料取得及製作時之情況，尚無違法
    不當及證明力明顯過低之瑕疵，以之作為證據應屬適當，認
    均具有證據能力。
貳、實體方面
一、訊據被告鄭福安對其係高雄市岡山區仁壽里第一屆里長選候
    選人，並曾向證人吳余珠美、徐幸惠、潘淑芳、王呂牡丹等
    人拜票乙節固坦認不諱，惟矢口否認有何公訴意旨所指賄選
    犯行，辯稱：伊拜訪選民之後，知道本次選舉是一面倒的選
    舉，選民都支持伊，伊沒有必要買票，且許福森係支持伊的
    競選對手，伊不可能支持許福森，證人可能係誤認他人為伊
    等語（參本院卷第149頁）。經查：
  (一)被告係高雄市岡山區仁壽里第一屆里長選候選人，有高雄市
    選舉委員會100年1月15日高市選一字第1000000196號函暨所
    檢附候選人登記冊、當選人名冊及選舉結果清冊等在卷可憑
    （參本院卷第35頁至第38頁）。又許福森、盧謝珊珊均係高
    雄市第一屆議員第三選區候選人，則有選舉公報乙份在卷可
    憑。此部分之事實，均堪認定。
  (二)證人吳余珠美、潘淑芳、孫曉平、王武崇及案外人吳興吉（
    證人吳余珠美之夫）、黃蓮艷（證人王武崇之妻）於前開高
    雄市第一屆里長選舉，在仁壽里均係有投票權之人；證人吳
    余珠美、潘淑芳、孫曉平、王武崇及案外人吳興吉（證人吳
    余珠美之夫）、黃蓮艷（證人王武崇之妻）於前開高雄市第
    一屆市議員選局，在第三選區均係有投票權之人，業據證人
    吳余珠美、王呂牡丹、王武崇於警詢、證人潘淑芳、徐幸惠
    、孫曉平於偵訊中證述明確（參警卷第10頁、第17頁、第38
    頁；偵一卷第36頁、第42頁、第56頁），並有其等製作上開
    筆錄之住所資料在卷可稽，此部分之事實，亦堪認定。
  (三)被告為求自己與議員候選人許福森、盧謝珊珊能順利當選，
    分別於事實欄一所載時間、地點，以事實欄一所載方式，交
    付如事實欄一所載款項予證人吳余珠美、徐幸惠、潘淑芳、
    王呂牡丹，並分別告知如事實欄一所載請求支持對象等情，
    業據證人吳余珠美於警詢中證稱：大約在1 個月前左右某日
    （詳細日期已記不得）5、6點左右，有一個陌生男子（年約
    60歲左右，稍矮，中等身材）到伊住處，拿出500 元現鈔2
    張及傳單1 紙給伊，向伊表示投票支持該傳單之人。後來該
    男子到伊家隔壁（幾號不知道，姓孫）敲門，但沒有人應門
    ，伊告訴該男子可能不在家，該男子就再拿500元現鈔2張給
    伊，要伊將該1 仟元現金轉交給隔壁的孫家，當天晚上伊就
    將2張500元拿給孫太太（名字不詳），該男子有告訴伊支持
    「福安」及「福森」，伊將錢交給孫太太時，就依該陌生男
    子的指示人告訴孫太太「這是人家寄放要給你的，是『福安
    』及『福森』的」。（經提示：鄭福安、鄭明雄口卡照片）
    前述交付金錢的陌生男子應該是鄭福安這張照片，但因為當
    天天色昏暗伊不能確認該陌生男子是否為照片之人等語（參
    警卷第37頁至第40頁）。於偵訊中證稱：在警詢說福安是先
    拿2張500元給我，之後再去找隔壁的孫家，因為孫家無人應
    門，所以才回頭再拿2張500元託我轉交。除請伊支持福安以
    外，還說支持一個什麼長「福森」。當天晚上6點多，伊將2
    張500 元給我右邊隔壁的孫家，孫家只有孫太太及她女兒伊
    錢拿給孫太太時，向孫太太說這是福安拿來，要支持福安及
    福森。（經檢察官請其至被告製作筆錄之訊問室指認後）當
    天拿4張500元給伊，請伊支持福安及福森的人，就是現在在
    岡山分局二樓偵查隊偵訊室製作警詢筆錄之鄭福安等語明確
    （參偵一卷第24頁至第28頁）；證人徐幸惠於偵訊中證稱：
    吳余珠美是伊鄰居，人家拿1 千元及鄭福安的相片給她，伊
    與孫曉平從外面回家後，吳余珠美就拿錢過來伊家，吳余珠
    美有說要支持鄭福安及許福森，當時孫曉平有在旁邊看到聽
    到那是10幾天以前的事，確切時間不記得等語（參偵一卷第
    41頁至第43頁）。於本院審理中證稱：去年投票之前，詳細
    時間忘記了，只記得是晚上的6、7點的時候，吳余珠美有拿
    1張名片及1千元給伊，名片是鄭福安的，她說錢是這個人給
    伊，要伊選這個人。吳余珠美拿1 千元跟鄭福安名片給伊時
    ，伊女兒孫曉平有在旁邊，但吳余珠美錢是交給伊，不是交
    給伊女兒，吳余珠美除了叫伊投給名片上的人，好像還有講
    許福森等語明確（參本院卷第104頁至第108頁）；證人孫曉
    平於偵訊中證稱：99年10月10日左右晚上6 點多，吳余珠美
    拿1張1千元及鄭福安的小小張的宣傳單來伊家給伊媽媽徐幸
    惠，宣傳單上面有寫鄭福安的經歷跟照片，吳余珠美只說叫
    我們支持鄭福安及許福森，當時伊躺在我家客廳的椅子上休
    息，所以有聽到及看到等語（參偵一卷第35頁、第36頁）。
    於本院審理中證稱：去年選舉投票日之前，吳余珠美有來過
    伊家，她拿1 千元，只說要支持鄭福安及許福森，但是沒有
    說是誰拿給她的。伊平常下班回到家已經五點多了，那天她
    來的時候，伊已經吃完晚飯了。吳余珠美來伊們家的時候，
    伊在客廳的沙發上，距離吳余珠美位置差不多等同於在法庭
    上伊到書記官之間的距離等語明確（參本院卷第117 頁至第
    119 頁）；證人潘淑芳於偵訊中證稱：99年10月間某天伊下
    班回家約晚上6 點多時，鄭福安到伊家騎樓外面叫有沒有人
    在，伊出去看，他拿500 元給伊說他這次選里長，跟我拜託
    拜託，就走了等語（參偵一卷第55頁至第57頁）。於本院審
    理中證稱：99年11月27日選舉之前，鄭福安有去伊家，當時
    是六點多伊剛下班，他在騎樓叫：「有人在嗎？」，伊就出
    去，他就交給我一張五百元的紙鈔，並講拜託、拜託，然後
    他就走了，當時伊知道鄭福安要選里長等語明確（參本院卷
    第124頁至第125頁）；證人王呂牡丹於警詢中證稱：鄭福安
    大約兩個星期前（約99年10月底）中午吃過飯後，到伊現在
    住的地方，親自拿1500元給我，說他要選仁壽里里長要投票
    給他。伊家有3票，1票只有500元等語（參警卷第9頁至第11
    頁）。於偵訊中證稱：伊與兒子王武崇、媳婦黃蓮艷、3 名
    孫子共6人住在仁壽里民族南三街12號。該址有3個投票權人
    ，分別是兒子、媳婦及1 名孫子。是福安本人來伊住處買票
    ，伊認識他，但是他不認識我，是鄭福安自己一人走路來我
    家，當時只有伊在家，他拿1張1千元及1張500元的鈔票給伊
    ，叫伊蓋給「姍姍」，要離開時還說他要選里長，拜託一下
    ，伊兒子回家伊有告訴她說有人來買票拿錢來等語明確（偵
    一卷第63頁至第65頁）。而被告與上開證人等人均無新仇舊
    怨，於岡山地區亦未與任何人結怨乙節則據被告於本院移審
    訊問中陳明在卷（參本院卷第12頁），又賄選涉犯重罪，乃
    政府所長期宣導之事項，證人吳余珠美、徐幸惠、孫曉平、
    潘淑芳、王呂牡丹等人自係知悉甚明，則以被告與證人吳余
    珠美、徐幸惠、孫曉平、潘淑芳、王呂牡丹等人未有怨隙之
    背景，上開證人實無可能捏造不實之被告交付賄款行為而誣
    指被告涉犯重罪。參以本件係警方搜索後，旋即約詢上開證
    人製作筆錄，並於同日移請檢察官複訊，有本院聲搜卷及上
    開證人警詢、偵訊筆錄可憑。就上開證人言，製作筆錄乃一
    突發狀況，並無串證之可能，然本件被告委由證人吳余珠美
    向證人徐幸惠行賄部分（即事實一、(二)部分），證人吳余珠
    美上開所證，核與證人徐幸惠、孫曉平上開所證情節均相符
    合；另被告向證人王呂牡丹行賄部分（即事實一、(四)部分）
    ，依證人王武崇於被告遭搜索當日接受檢察官偵訊中陳稱：
    伊母親係王呂牡丹，王呂牡丹說有拿到福安的三票1500元等
    語（參偵一卷第135 頁，證人王武崇該日證詞未經具結，並
    無證據能力，但其於本院審理中亦如此證述【參本院卷第13
    7頁、第138頁】，而本院此處引用其偵訊陳述之重點在被告
    於本案搜索當日即如此陳述，此乃一客觀之事實，並非用其
    該日證詞，認定被告犯罪事實，附此敘明），亦相符合。顯
    見證人吳余珠美、徐幸惠、孫曉平、王呂牡丹等人均係依照
    所經歷之情境，如實描述，始能在突遭調查之狀況下，就互
    相共知部分，所證如此不謀而合。對照被告戶籍並非在岡山
    區仁壽里，卻在該里參選里長多達4 次，有其陳述在卷可稽
    （參本院卷第11頁、第146 頁），顯然被告係刻意在該里長
    期經營。而里長選區甚小，在被告刻意長期經營下，大部分
    選民對其自有一定之瞭解，此可由證人王呂牡丹於偵訊中證
    稱：伊認識鄭福安，但他不認識伊等語（參偵一卷第64頁）
    ；該里選民即證人王佘雪於警詢中證稱：伊認識鄭福安，上
    次里長選舉時曾當面拜託過伊等語（參警卷53頁）；該里選
    民即證人王志宏於警詢中證稱：伊認識但不大熟悉鄭福安等
    語（參警卷第70頁）；該里選民即證人黃許慈美於警詢中證
    稱：伊認識鄭福安十餘年等語（參偵一卷第169頁背面）而
    明。佐以被告又陳稱於本件案發前業已將仁壽里繞過一圈，
    因而認定該次里長選舉會勝選等語（參本院卷第147頁），
    顯然已對該區選民作全面、深度之拜訪。在此情狀下，證人
    吳余珠美、潘淑芳、王呂牡丹等人，依卷內資料所示，均非
    甫遷入岡山仁壽里地區，又係親自與被告面對面近距離接觸
    ，自無可能將被告與他人誤認。則被告若非確有買票，上開
    證人殊無可能指證如此一致，由此益證證人吳余珠美、徐幸
    惠、孫曉平、潘淑芳、王呂牡丹等人上開所證均屬真實。此
    外復有高雄縣政府警察局岡山分局扣押筆錄及扣押物品收據
    在卷可憑（參警卷第22頁至第25頁；偵一卷第30頁、第45頁
    、第48頁、第70頁），被告此部分之行為，堪以認定。至證
    人吳余珠美、王呂牡丹於本院審理中，對何人交付賄款雖稱
    不復記憶，然渠等另一方面卻又稱於警詢中都有如實說等語
    （參本院卷第102頁、第134頁），顯然有意迴避當庭指證被
    告，自難以渠等此心理狀態下，於本院審理中不復記憶之證
    詞，採為有利被告之認定，附此敘明。
  (四)又被告並未積欠證人吳余珠美、徐幸惠、孫曉平、潘淑芳、
    王呂牡丹等人款項，其交付上開款項目的，無非影響、動搖
    收受各該款項證人之投票意向，使其等於投票日時，將選票
    投予所告知之候選人。是被告係以交付現金之方式，與收受
    現金之上開證人，約定其等投票權為一定之行使，洵堪認定
    。
  (五)至被告辯稱本次里長選舉係一面倒之選舉，其毋需買票，且
    許福森係支持對手，伊不可能請選民支持許福森，證人等人
    可能誤認他人買票等語，惟依高雄市第1 屆里長選舉結果清
    冊所示，被告雖勝選，然其得票數1367票，對手即廖國興之
    得票數為1042票，有上開清冊在卷可明（參本院卷第38頁）
    ，二人相差僅325票，申言之，若有163票反向投給廖國興，
    該次選舉結果即有不同，並非一面倒之選舉，甚為明顯。又
    據該里選民即證人劉協豐於警詢中所證：鄭福安沒有買票，
    其有請伊支持，另外還說要支持許福森、陸淑美等語（參警
    卷第61頁），非如被告所辯，其未請選民支持許福森。再證
    人吳余珠美等人因被告在地長期經營，又於選前走遍該里，
    不可能誤認被告，已如前述，另佐以被告於警詢中自承認識
    證人吳余珠美，與證人吳余珠美係朋友關係等語（參警卷第
    5 頁），顯然證人吳余珠美並無可能誤認被告，足認被告上
    開所辯，均無可採。另辯護人稱被告若欲賄選，每戶有幾票
    ，自會調查清楚，實無可能發生證人徐幸惠、王呂牡丹就仁
    壽里里長雖無選舉權之情事等語。然賄選究非合法之事，欲
    行賄者，透過管道所取得之選民資料，是否為最新之資料，
    行賄者亦難確認，於此情形下，其所得資料與真正具有選民
    權人之資料有所落差，非無可能，自難執此視前開證人徐幸
    惠等人之明確指證於無物，而認被告並未為行賄犯行。末查
    證人王武崇於偵查中，雖陳稱王呂牡丹告知款項係「珠阿」
    所交付等語（參偵一卷第135 頁），形式上觀之，雖與王呂
    牡丹前開證述有異，然證人王呂牡丹收受被告賄款係本件案
    發前約二星期之事，證人王武崇與證人王呂牡丹又係母子關
    係，相處機會甚多，不無可能將同日相近之話題，混為一談
    ，而將何人交付賄款有所誤認，此可由其於本院審理中證稱
    ：伊不知道母親哪一次所述比較正確等語而明（參本院卷第
    139頁），自難以此認證人王呂牡丹之證言為不可採。
  (六)綜上，本案事證明確，被告犯行堪以認定，應依法論科。
二、核被告所為，係犯公職人員選舉罷免法第99條第1 項之交付
    賄賂罪。被告投票行賄犯行，雖同時該當於刑法第144 條之
    罪，惟因公職人員選舉罷免法第99條第1項係刑法第144條之
    特別規定，依特別法優於普通法之法律競合關係，僅依公職
    人員選舉罷免法第99條第1項之罪論處。又刑法於民國94年2
    月2 日修正公布（95年7月1日施行）刪除連續犯規定之同時
    ，對於合乎接續犯或包括的一罪之情形，為避免刑罰之過度
    評價，已於立法理由說明委由實務以補充解釋之方式，發展
    接續犯之概念，以限縮數罪併罰之範圍。而多次投票行賄行
    為，在刑法刪除連續犯規定之前，通說係論以連續犯。鑑於
    公職人員選舉，其前、後屆及不同公職之間，均相區隔，選
    舉區亦已特定，以候選人實行賄選為例，通常係以該次選舉
    當選為目的。是於刪除連續犯規定後，苟行為人主觀上基於
    單一之犯意，以數個舉動接續進行，而侵害同一法益，在時
    間、空間上有密切關係，依一般社會健全觀念，難以強行分
    開，在刑法評價上，以視為數個舉動之接續實行，合為包括
    之一行為予以評價，較為合理（最高法院99年度第5 次刑事
    庭會議決議(一)參照），本件被告分送賄款予各該有投票權人
    所為，主觀上係基於在該次選舉勝選之單一犯意至為灼然，
    又被告交付各該賄於前開證人之時、空緊接，亦具密切關係
    。是本件被告各次投票行賄舉措，在刑法評價上，自應視為
    數個舉動之接續實行，而為包括之一行為。被告就事實欄一
    、(二)所示之舉動，與證人吳余珠美具有犯意聯絡、行為分擔
    ，應論以共同正犯。爰審酌被告參與選舉多次，當知應由選
    民依候選人之品行、學識、才能等客觀條件選出理想之人，
    且賄選足以破壞候選人間之公平競爭，除敗壞選風之外，影
    響民主政治之實行至深且鉅，猶擅以金錢賄賂方式，影響選
    舉結果，破壞選舉之純潔與公正，實不宜輕判，犯後復不知
    悔悟，飾詞狡辯，態度非佳，惟念被告並無任何犯罪前科，
    素行良好，有臺灣高等法院被告前案紀錄表在卷可憑等一切
    情狀，量處如主文所示之刑。又被告所犯之罪，既經宣告有
    期徒刑之刑，應依公職人員選舉罷免法第113條第3項及刑法
    第37條第2項之規定，對被告諭知如主文所示之褫奪公權。
三、末按公職人員選舉罷免法第99條第3 項固規定：「預備或用
    以行求期約或交付之賄賂，不問屬於犯人與否，沒收之」，
    惟如其賄賂已交付予有投票權之人收受，因收受者係犯刑法
    第143條第1項之投票受賄罪，其收受之賄賂應依同法條第2
    項之規定沒收之，如全部或一部不能沒收時，追徵其價額，
    故犯投票行賄罪者，其已交付之賄賂，自應依刑法第143 條
    第2 項之規定，於其對向共犯所犯投票受賄罪之從刑宣告追
    徵、沒收，不得再依上開規定沒收，其對向共犯所犯刑法第
    143條第1項之投票受賄罪，倘經檢察官依刑事訴訟法第253
    條規定，為職權不起訴處分，或依同法第253條之1規定，為
    緩起訴處分，上揭已交付予對向共犯之賄賂，亦應由檢察官
    依同法第259條之1規定，聲請法院對該對向共犯宣告沒收，
    仍不得依公職人員選舉罷免法第99條第3 項規定，對犯投票
    行賄罪或預備犯投票行賄罪之被告宣告沒收（最高法院95年
    臺上字第2407號判決要旨參照，其中現行公職人員選舉罷免
    法第99條第3項原條號為第90條之1 第3項）。準此，被告用
    以行賄而交付予證人吳余珠美等人之前開賄款，不論扣案與
    否，均毋庸在被告所犯公職人員選舉罷免法第99 條第1項之
    交付賄賂罪項下，宣告沒收，併予敘明。
據上論斷，應依刑事訴訟法第299 條第1 項前段，公職人員選舉
罷免法第99條第1項、第113條第3 項，刑法第11條、第28條、第
37條第2項，判決如主文。
本案經檢察官劉慕珊到庭執行職務。
中    華    民    國   100    年    3     月    28    日
                  刑事第十四庭  審判長法  官  陳銘珠
                                      法  官  謝琬萍
                                      法  官  林揚奇
以上正本證明與原本無異。
如不服本判決應於收受判決後10日內向本院提出上訴書狀，並應
敘述具體理由。其未敘述上訴理由者，應於上訴期間屆滿後20日
內向本院補提理由書(均須按他造當事人之人數附繕本)「切勿逕
送上級法院」。
中    華    民    國   100    年    3     月    28    日
                                      書記官  何明昌
附錄本案所犯法條：
《公職人員選舉罷免法第99條第1項》
對於有投票權之人，行求期約或交付賄賂或其他不正利益，而約
其不行使投票權或為一定之行使者，處3 年以上10年以下有期徒
刑，得併科新臺幣100 萬元以上1000萬元以下罰金。